最高法院民事判決　　　　　　　　　　　　　　　八十八年度台上字第一九四○號
　　上　訴　人　甲○○
　　被 上訴 人　乙○○
　　訴訟代理人　蘇　岡律師
右當事人間請求履行契約事件，上訴人對於中華民國八十七年八月三十一日台灣高等
法院第二審判決（八十六年度上字第一八四四號），提起上訴，本院判決如左：
    主  文
原判決廢棄，發回台灣高等法院。
    理  由
本件上訴人主張：被上訴人於民國八十四年十月十五日與伊簽訂遺產處理協議書，願
將如第一審判決附表（下稱附表）所示土地獻出交公證人士評定時價，將總價之四分
之一交付予伊，惟經伊限期催告被上訴人履行義務，被上訴人竟置之不理，而如附表
所示土地價值為新台幣（下同）一千八百七十七萬四千三百二十五元，其四分之一為
四百六十九萬三千五百八十二元等情，爰依兩造間所訂協議書之約定，以先位聲明求
為命被上訴人給付四百六十九萬三千五百八十二元，及加付法定遲延利息之判決；另
以備位聲明求為命被上訴人將如附表所示之土地所有權應有部分各四分之一移轉登記
予伊之判決。
被上訴人則以：上訴人據以請求之遺產處理協議書乃分割遺產之協議，並無其他契約
行為，對於法定繼承人各人必須合一確定，且為必要之共同訴訟，上訴人對被上訴人
一人起訴，其當事人顯不適格。又兩造所訂前揭協議書剝奪訴外人林金治、林錦釵之
應繼分，係違反善良風俗之法律行為，應為無效。再者，系爭土地之價額應依被繼承
人林鈿郎生前贈與伊時之價值計算，上訴人主張按評定時價補貼，實不符公平正義等
語，資為抗辯。
原審維持第一審所為上訴人敗訴之判決，駁回其上訴，及駁回其在原審追加之備位之
訴，係以：經查上訴人就其所主張兩造於八十四年十月十五日簽訂遺產處理協議書，
約定被上訴人願將如附表所示土地獻出交予公證人士（代書）評定時價，將價金交由
兩造及訴外人林木成、林金進平均分配，但被上訴人如有占用土地無法交出時，願按
前述評定時價補貼交予其餘無占用土地之上訴人及林木成、林金進均分等事實，業據
其提出遺產處理協議書為證，被上訴人亦不爭執該遺產處理協議書上之簽名及指印為
真正，被上訴人空言否認前開協議書內容之真實，殊不足取。又系爭土地係兩造之父
林鈿郎於生前即已贈與並登記為被上訴人所有之財產，此為兩造所不爭，並有土地登
記簿謄本足據，則系爭土地自非林鈿郎之遺產，故兩造訂立處分被上訴人所有系爭土
地之協議，即難認係遺產之分割，從而無以全體繼承人為對造起訴之必要，是被上訴
人所為此部分抗辯，亦不足取。上訴人另主張伊已於八十五年一月間通知被上訴人交
出系爭土地供公證人士評定地價，然被上訴人拒不交出，故伊自得請求被上訴人按評
定時價四分之一之價額（即四百六十九萬三千五百八十二元）補貼伊云云，並提出存
證信函為證，惟查前開協議書約定：「第二部分：先父生前由乙○○、林金進二位先
予辦理過戶之土地（見財產目錄壹及貳所載），乙○○、林金進均同意將該土地獻出
交予公證人士（代書）評定時價，將價金交由立協議書人平均分配，但立協議書人如
有占用土地無法交出時，願按前述評定時價補貼交與其餘無占用土地之其他立協議書
人均分，否則願將本條之該土地按平均應分得部分移轉與無占用之立協議書人或其指
定之人取得。」顯係約定須由被上訴人將系爭土地交由公證人士之代書評定時價，使
時價確定後，被上訴人始有履行給付價金之義務，茲查系爭土地迄未經由公證人士之
代書評定時價，而台灣新竹地方法院依職權囑託歐亞不動產鑑定股份有限公司（下稱
歐亞公司）鑑價之結果，為兩造所不接受，且又非屬兩造所約定之評定時價之方式，
殊難強令兩造接受。至於上訴人以備位聲明請求被上訴人將系爭土地所有權應有部分
各四分之一移轉登記予伊一節，經查系爭土地之地目均為田，屬農地，而按私有農地
所有權之移轉，其承受人以能自耕者為限，並不得移轉為共有，土地法第三十條第一
項定有明文，上訴人不能舉證證明其具有自耕能力，則其請求被上訴人將系爭土地所
有權應有部分各四分之一移轉登記予伊，於法自有未合，亦屬不應准許等詞，為其判
斷之基礎。
按「解釋私人之契約應通觀全文，並斟酌立約當時之情形，以期不失立約人之真意。
」「解釋當事人所立書據之真意，以當時之事實及其他一切證據資料為其判斷之標準
，不能拘泥字面或截取書據中一二語，任意推解致失真意。」本院著有十八年度上字
第一七二七號、十九年度上字第二八號判例，可資參照。查系爭遺產處理協議書係記
載：「……被上訴人、訴外人林金進均同意將系爭土地獻出交予公證人士（代書）評
定時價，將價金交由立協議書人平均分配……立協議書人：兩造、訴外人林金進、訴
外人林木成。」等語（見一審促字卷證一）。而兩造於事實審分別聲請法院將系爭土
地交由華聲企業發展鑑定顧問有限公司、中華企業技術鑑定委員會、歐亞公司鑑定其
價值。果爾，上開遺產處理協議書所謂公正（該協議書誤載為公證）人士（代書），
似係指能評定土地價值之公正之人而言，而非以具備代書身分者為限。乃原審謂上開
約定指須由被上訴人將系爭土地交由公證人士之代書評定時價云云，尚有未當。上訴
論旨，執此指摘原判決不當，聲明廢棄，關於先位聲明部分，為有理由，而關於備位
聲明部分，因先位聲明既應廢棄，備位聲明部分亦應併予廢棄。
據上論結，本件上訴為有理由，依民事訴訟法第四百七十七條第一項、第四百七十八
條第一項，判決如主文。
中      華      民      國    八十八    年      八      月    二十七    日
                              最高法院民事第一庭
                                  審判長法官  李  錦  豐
                                        法官  楊  鼎  章
                                        法官  李  慧  兒
                                        法官  王  茂  修
                                        法官  許  朝  雄
      右正本證明與原本無異
                                              書  記  官
中      華      民      國    八十八    年      九      月     十五     日
                                                                      Ｑ
